ACORDAO-COMPLETO-2523918

ACÓRDÃO 4257/2022 ATA 26/2022 - PRIMEIRA CÂMARA

VISTOS, relatados e discutidos estes autos de tomada de contas especial instaurada pela Fundação Nacional de Saúde, em razão da não aprovação parcial da prestação de contas dos recursos repassados por força do Termo de Compromisso TC/PAC 940/2007, firmado entre o município de Cruz do Espírito Santo/PB e a referida fundação, para a execução de melhorias sanitárias individualizadas com a construção de cisternas de placas,
ACORDAM os Ministros do Tribunal de Contas da União, reunidos em sessão da Primeira Câmara, ante as razões expostas pelo relator, em:
9.1. julgar regulares, com fundamento nos arts. 1º, inciso I, 16, inciso I, da Lei 8.443/1992 c/c os arts. 17 e 23, inciso I, da mesma lei, e com arts. 1º, inciso I; 207 e 214, inciso I, do Regimento Interno, as contas do Sr. Rafael Fernandes de Carvalho Junior, dando-lhe quitação plena;
9.2. julgar irregulares, com fundamento nos arts. 1º, inciso I, 16, inciso III, alíneas "a" e "c", da Lei 8.443/1992 c/c os arts. 19 e 23, inciso III, da mesma lei, e com arts. 1º, inciso I; 209, incisos I e III; 210 e 214, inciso III, do Regimento Interno, as contas do Sr. Pedro Gomes Pereira, e condená-lo ao pagamento da quantia a seguir especificada, com a fixação do prazo de quinze dias, a contar da notificação, para comprovar, perante o Tribunal (art. 214, inciso III, alínea "a", do Regimento Interno) , o recolhimento da dívida aos cofres da Fundação Nacional de Saúde, atualizada monetariamente e acrescida dos juros de mora, calculados a partir das datas discriminadas, até a data do recolhimento, na forma prevista na legislação em vigor.
	VALOR ORIGINAL (R$) 
	DATA DA OCORRÊNCIA

	330.000,00	
	29/8/2014

9.3. aplicar ao Sr. Pedro Gomes Pereira a multa prevista no art. 57, da Lei 8.443/1992, no valor de R$ 200.000,00 (duzentos mil reais) , fixando-lhe o prazo de 15 (quinze) dias, a contar da notificação, para que comprove, perante o Tribunal (art. 214, III, alínea "a", do Regimento Interno do TCU) , o recolhimento da dívida aos cofres do Tesouro Nacional, atualizada monetariamente desde a presente data até a do efetivo recolhimento, se pagas após o vencimento, na forma da legislação em vigor;
9.4. autorizar, desde logo, nos termos do art. 28, inciso II, da Lei 8.443/1992, a cobrança judicial da dívida caso não atendida a notificação;
9.5. autorizar também, desde logo, se requerido, com fundamento no art. 26 da Lei 8.443, de 1992 c/c o art. 217, §§ 1º e 2º do Regimento Interno do TCU, o parcelamento da dívida em até 36 parcelas mensais e consecutivas, incidindo, sobre cada parcela, corrigida monetariamente, os correspondentes acréscimos legais fixando-lhe o prazo de quinze dias, a contar do recebimento da notificação, para comprovar perante o Tribunal o recolhimento da primeira parcela, e de trinta dias, a contar da parcela anterior, para comprovar os recolhimentos das demais parcelas, devendo incidir sobre cada valor mensal, atualizado monetariamente, os juros de mora devidos, no caso do débito, na forma prevista na legislação em vigor, alertando o responsável que a falta de comprovação do recolhimento de qualquer parcela importará no vencimento antecipado do saldo devedor, nos termos do art. 217 do Regimento Interno deste Tribunal;
9.6. esclarecer ao Sr. Pedro Gomes Pereira que, caso se demonstre, por via recursal, a correta aplicação dos recursos, mas não se justifique a omissão da prestação de contas, o débito poderá ser afastado, mas permanecerá a irregularidade das contas, dando-se ensejo à aplicação da multa prevista no art. 58, inciso I, da Lei 8.443/1992; e
9.7. dar ciência desta deliberação à Fundação Nacional de Saúde, ao Município de Cruz do Espírito Santo/PB e aos responsáveis, bem como à Procuradoria da República no Estado da Paraíba, nos termos do § 3º do art. 16 da Lei 8.443/1992, c/c o § 7º do art. 209 do Regimento Interno do TCU, para adoção das medidas cabíveis.

Tomada de contas especial instaurada em razão da não aprovação parcial da prestação de contas dos recursos repassados por força de termo de compromisso firmado entre o município de Cruz do Espírito Santo/PB e a Fundação Nacional de Saúde para a execução de melhorias sanitárias domiciliares.

Primeira Câmara

Prefeitura Municipal de Cruz do Espírito Santo - PB.

3. Interessados/Responsáveis:
3.1. Interessado: Fundação Nacional de Saúde (26.989.350/0001-16).
3.2. Responsáveis: Pedro Gomes Pereira (XXX.740.174-XX); Rafael Fernandes de Carvalho Junior (XXX.058.184-XX).

13.1. Ministros presentes: Walton Alencar Rodrigues (Presidente), Benjamin Zymler (Relator), Vital do Rêgo e Jorge Oliveira.
13.2. Ministro-Substituto presente: Weder de Oliveira.

BENJAMIN ZYMLER

Adoto como relatório a instrução elaborada no âmbito da Secretaria de Controle Externo de Tomada de Contas Especial (peça 77) , cuja proposta de encaminhamento contou com a anuência do titular da unidade técnica (peça 79) e do representante do Ministério Público junto ao TCU (peça 81) :
"INTRODUÇÃO
	Cuidam os autos de Tomada de Contas Especial instaurada pela Superintendência Estadual da Fundação Nacional de Saúde na Paraíba, em desfavor do Sr. Pedro Gomes Pereira (CPF: XXX.740.174-XX) , na qualidade de prefeito (gestão 2013-2016) , em razão da não aprovação parcial da prestação de contas final dos recursos públicos federais repassados por força do Termo de Compromisso TC/PAC 940/2007 (Siafi 632907) , firmado entre o município de Cruz do Espírito Santo/PB e a referida fundação.
HISTÓRICO
De acordo com as informações colhidas do ajuste (peça 1, p. 19-20) e do respectivo plano de trabalho (peça 1, p. 6-8) , o instrumento de repasse em testilha teve por objeto a execução de melhorias sanitárias individualizadas com a construção de cisternas de placas, cuja vigência estabelecida inicialmente foi de doze meses, iniciados a partir de 31/12/2007. Após sucessivas prorrogações, o termo vigeu até 15/9/2014, conforme aditivos firmados (peça 1, p. 58, 60, 62, 74, 84-85 e 104-105) , com prazo final para prestação de contas em até sessenta dias anterior ao término da vigência (14/11/2014) , nos termos do item 7.
Para executá-lo, conforme o termo de aprovação formal (peça 1, p. 21) , foram previstos R$ 1.136.800,00, sendo R$ 1.100.000,00 a cargo da União e R$ 36.800,00 a título de contrapartida municipal. Os recursos públicos federais, por sua vez, foram liberados em quatro parcelas, no montante integralmente pactuado, cujos créditos em conta bancária específica foram realizados com os seguintes contornos:
Tabela 1 - Repasses do concedente
	Ordem Bancária
	Data de emissão
	Valor (R$) 

	2009OB806525 
	24/7/2009
	220.000,00

	2010OB808767 
	3/9/2010
	220.000,00

	2012OB801008
	27/2/2012
	330.000,00

	2014OB803878
	29/8/2014
	330.000,00

	Total (R$) 
	1.100.000,00

	Fonte: listagem de ordens bancárias (peça 1, p. 209) .

Compulsando os autos, observa-se que inexistem informações e documentos hábeis a comprovar as datas em que ocorreram os créditos em conta bancária específica e vinculada à gestão dos recursos públicos destinados ao repasse em tela.
Verifica-se que a Funasa, por intermédio de sua superintendência estadual, enquanto poder concedente responsável pela fiscalização originária da aplicação dos recursos públicos federais por ela repassados ao ente municipal, fiscalizou as obras em duas oportunidades da seguinte forma:
Tabela 2 - Análise técnica
	Relatório
	Data de emissão
	Data da vistoria
	Conclusão

	1º
	7/4/2014
	4/4/2014
	Execução física de 70,20%, correspondente a 264 de 376 unidades totais previstas, com pendências e sem manifestação acerca da etapa útil.

	2º
	12/2/2016
	4/12/2015
	Execução física de 63,83%, correspondente a 240 de 376 unidades totais previstas, concluídas com etapa útil e com pendência, e atingimento do objeto de 44,68%.

	Fonte: relatórios expedidos pela Funasa (peça 1, p. 107-109 e 137-143) .

Por sua vez, a análise financeira dos valores geridos pelo convenente foi realizada em três ocasiões nos seguintes sentidos:
 Pareceres Financeiros 73/2015, de 19/8/2015 (peça 1, p. 119-124) , e 126/2015, de 15/12/2015 (peça 1, p. 145-150) , consignaram a não aprovação da importância de R$ 699.537,49, em razão da inexecução parcial do objeto, da não apresentação da prestação de contas final, da não utilização/comprovação da contrapartida, da movimentação irregular dos recursos públicos e pagamento indevido de taxas bancárias; e
 Parecer Financeiro 27/2016, de 4/4/2016 (peça 151-157) considerou não aprovado o montante de R$ 679.179,73, em razão da inexecução parcial do objeto, da não apresentação da prestação de contas final, da não comprovação da contrapartida proporcional ao atingimento do objeto, da movimentação irregular dos recursos públicos e não aplicação no mercado financeiro e pagamento indevido de taxas bancárias.
Caracterizadas as irregularidades e esgotadas as medidas administrativas internas sem a obtenção do ressarcimento do débito causado aos cofres da União, o órgão instaurador, em seu Relatório de Tomada de Contas Especial, emitido em 25/10/2016 (peça 1, p. 192-197) , com a indicação circunstanciada das providências adotadas pela autoridade administrativa no instrumento de repasse em questão, pugnou pela imputação de débito, no montante original de R$ 679.179,73, ao Sr. Pedro Gomes Pereira, pelos atos praticados durante o mandato de Prefeito do Município de Cruz do Espírito Santo/PB entre 2013 e 2016, devido à não aprovação parcial da prestação de contas final decorrente da inexecução física de 61,74% do objeto e demais irregularidades encontradas na gestão dos recursos públicos repassados por força do Termo de Compromisso TC/PAC 940/2007 (Siafi 632907) .
Consoante demonstrado no quadro de peça 1, p. 195-196, a despeito de devidamente notificado pela Funasa acerca das irregularidades constatadas com a ocorrência de dano ao erário para apresentação de justificativas ou devolução dos recursos impugnados, o responsável arrolado manteve-se inerte, conforme consignado pelo tomador (peça 1, p. 196-197) .
O Relatório de Auditoria 675/2017 (peça 1, p. 217-216) contém a devida manifestação acerca dos quesitos mencionados no art. 4º, inciso V e § 1º, da Instrução Normativa - TCU 71, de 28 de novembro de 2012, tendo concluído aquela instância de controle pela irregularidade das presentes contas com os mesmos contornos do instaurador, conforme Certificado de Auditoria 675/2017 (peça 1, p. 218-219) e Parecer do Dirigente do Órgão de Controle Interno 675/2017 (peça 1, p. 220-221) .
Em Pronunciamento Ministerial de peça 1, p. 224, o Ministro de Estado da Saúde, na forma do art. 52, da Lei 8.443, de 16 de julho de 1992, atesta haver tomado conhecimento das conclusões do Controle Interno acerca da irregularidade das presentes contas.
Uma vez remetidos os autos a este Tribunal para fins de apreciação e julgamento, em sede de instrução preliminar (peça 8) e pronunciamentos uniformes da unidade técnica (peças 9-10) , após as considerações técnicas acerca da apuração dos fatos, identificação dos responsáveis e quantificação do dano para fins de ressarcimento, concluiu-se de modo diverso no seguinte sentido:
 citação solidária do Sr. Rafael Fernandes de Carvalho, na condição de prefeito entre 2009 e 2012, e do Sr. Pedro Gomes Pereira, na condição de prefeito entre 2013 e 2017, em razão da não comprovação da boa e regular aplicação de parte dos recursos públicos repassados, em razão da omissão no dever de prestar contas da 3ª parcela, cujo débito original apurado foi de R$ 278.520,00;
 citação do Sr. Pedro Gomes Pereira, na condição de prefeito entre 2013-2017, em razão da não comprovação da boa e regular aplicação de parte dos recursos públicos repassados, em razão da omissão no dever de prestar contas da 4ª parcela, cujo débito original apurado foi de R$ 330.000,00; e
 audiência de ambos devido ao não cumprimento do prazo originalmente estipulado, em 14/11/2014 (peça 1, p. 209) , para a prestação de contas de parte dos recursos, referente às 3ª e 4ª parcelas do ajuste em deslinde.
Não obstante as razões aduzidas, em divergência ao entendimento anteriormente adotado, o pronunciamento de subunidade de peça 9, cujo entendimento foi acompanhado pela unidade por meio do pronunciamento de peça 10, considerando a existência de relatórios de visitas técnicas divergentes a respeito da execução do objeto do convênio - de 70,20%, com visita em 4/4/2014, e de 44,68%, com visita em 4/12/2015 -, assim como os defeitos apontados, como vazamentos e ausência de tampas das cisternas, que culminaram com a diminuição do percentual executado na segunda vistoria, concluiu que não poderiam "ser atribuídos ao convenente, visto que, entre a visita de 2014 e a de 2016 não houve obra, mas utilização das cisternas pelos usuários (se tivesse havido obra a quantidade de cisternas aumentaria) ".
Partindo dessas premissas, procedeu-se ao devido enquadramento com os elementos que caracterizam a responsabilização na forma configurada no pronunciamento de peça 9, p. 2-3, com os seguintes contornos:
 citação do Sr. Pedro Gomes Pereira, na condição de prefeito entre 2013-2017, devido à omissão no dever de prestar contas da 3ª e 4ª parcelas, ambas no valor de R$ 330.000,00, do Termo de Compromisso TC/PAC 940/2007, bem como inexecução parcial do objeto correspondente a 29,80% do total dos recursos repassados, correspondente a R$ 327.800,00; e 
 audiência do Sr. Pedro Gomes Pereira, na condição de prefeito entre 2013-2017, em razão do não cumprimento do prazo originalmente estipulado, em 14/11/2014 (peça 1, p. 209) , para a prestação de contas de parte dos recursos, referente às 3ª e 4ª parcelas do ajuste em deslinde.
Ao deliberar acerca das preliminares suscitadas, o Ministro-Relator Benjamin Zymler, por meio do Despacho de 15/3/2019 (peça 11) , dissentiu dos fundamentos das propostas pretéritas aventadas para determinar a citação e a audiência de responsáveis, conforme insculpido no item 12, razão pela qual os autos foram, então, direcionados a esta unidade técnica para os devidos cumprimentos.
Dessa forma, em cumprimento ao despacho do relator, a citação e audiência dos responsáveis se deram nos seguintes termos:
	27.1 realizar a citação dos responsáveis abaixo qualificados, com fundamento nos arts. 10, § 1º, e 12, incisos I e II, da Lei 8.443/1992 c/c o art. 202, incisos I e II, do Regimento Interno deste Tribunal, para que, no prazo de quinze dias, apresentem alegações de defesa quanto à irregularidade detalhada a seguir:
Irregularidade 1: não comprovação da boa e regular aplicação dos recursos recebidos por força do TC/PAC 940/2007 (Siafi 632907) referentes à 3ª parcela, em razão da omissão no dever de prestar contas dos referidos recursos.
Dispositivos violados: art. 70, parágrafo único, da Constituição Federal; art. 93 do Decreto-Lei 200/67; art. 28 da Instrução Normativa STN 1/1997, art. 6º, § 1º, da Lei 11.578/2007, e item 3 do Termo de Compromisso TC/PAC 940/2007.
Qualificação dos responsáveis solidários:
Nome/CPF/função/gestão: Sr. Rafael Fernandes de Carvalho, XXX.058.184-XX, Prefeito do Município de Cruz do Espírito Santo/PB, 2009-2012.
	Conduta: na condição de gestor máximo do ente convenente, omitir-se de prestar contas acerca da boa e regular aplicação dos recursos recebidos referentes à 3ª parcela do TC/PAC 940/2007 (Siafi 632907) ;
	Nexo de Causalidade: o ato omissivo do responsável impediu o estabelecimento do nexo causal entre os desembolsos e os recursos repassados para o atendimento do objeto pactuado no referido instrumento de repasse, resultando em presunção de dano ao erário; e
	Culpabilidade: não há excludentes de ilicitude, de culpabilidade e de punibilidade; é razoável supor que o responsável tinha consciência da ilicitude de sua conduta; era exigível conduta diversa da praticada, qual seja, desincumbir-se do seu dever por meio da apresentação da prestação de contas referente à 3ª parcela no prazo e forma devidos.
Nome/CPF/função/gestão: Sr. Pedro Gomes Pereira, XXX.740.174-XX, Prefeito do Município de Cruz do Espírito Santo/PB, 2013-2016.
Conduta: na condição de gestor máximo do ente convenente, omitir-se de prestar contas acerca da boa e regular aplicação dos recursos recebidos referentes à 3ª parcela do TC/PAC 940/2007 (Siafi 632907) ;
	Nexo de Causalidade: o ato omissivo do responsável impediu o estabelecimento do nexo causal entre os desembolsos e os recursos repassados para o atendimento do objeto pactuado no referido instrumento de repasse, resultando em presunção de dano ao erário; e
	Culpabilidade: não há excludentes de ilicitude, de culpabilidade e de punibilidade; é razoável supor que o responsável tinha consciência da ilicitude de sua conduta; era exigível conduta diversa da praticada, qual seja, desincumbir-se do seu dever por meio da apresentação da prestação de contas referente à 3ª parcela no prazo e forma devidos.
e/ou recolha aos cofres do Tesouro Nacional a quantia abaixo indicada, referente à irregularidade e aos elementos de responsabilização acima descritos, atualizada monetariamente a partir da respectiva data até o efetivo recolhimento, abatendo-se na oportunidade a quantia eventualmente ressarcida, na forma da legislação em vigor;
	Valor original (R$) 
	Data da ocorrência

	330.000,00
	27/2/2012

Valor atualizado até 25/4/2019: R$ 499.257,00
	27.2 realizar a citação do responsável abaixo qualificado, com fundamento nos arts. 10, § 1º, e 12, incisos I e II, da Lei 8.443/1992 c/c o art. 202, incisos I e II, do Regimento Interno deste Tribunal, para que, no prazo de quinze dias, apresente alegações de defesa quanto à irregularidade detalhada a seguir:
Irregularidade 2: não comprovação da boa e regular aplicação dos recursos recebidos por força do TC/PAC 940/2007 (Siafi 632907) referentes à 4ª parcela, em razão da omissão no dever de prestar contas dos referidos recursos.
Dispositivos violados: art. 70, parágrafo único, da Constituição Federal; art. 93 do Decreto-Lei 200/67; art. 28 da Instrução Normativa STN 1/1997, art. 6º, § 1º, da Lei 11.578/2007, e item 3 do Termo de Compromisso TC/PAC 940/2007.
Qualificação do responsável:
Nome/CPF/função/gestão: Sr. Pedro Gomes Pereira, XXX.740.174-XX, Prefeito do Município de Cruz do Espírito Santo/PB, 2013-2016.
Conduta: na condição de gestor máximo do ente convenente, omitir-se de prestar contas acerca da boa e regular aplicação dos recursos recebidos referentes à 4ª parcela do TC/PAC 940/2007 (Siafi 632907) ;
Nexo de Causalidade: o ato omissivo do responsável impediu o estabelecimento do nexo causal entre os desembolsos e os recursos repassados para o atendimento do objeto pactuado no referido instrumento de repasse, resultando em presunção de dano ao erário; e
Culpabilidade: não há excludentes de ilicitude, de culpabilidade e de punibilidade; é razoável supor que o responsável tinha consciência da ilicitude de sua conduta; era exigível conduta diversa da praticada, qual seja, desincumbir-se do seu dever por meio da apresentação da prestação de contas referente à 4ª parcela no prazo e forma devidos.
e/ou recolha aos cofres do Tesouro Nacional a quantia abaixo indicada, referente à irregularidade e aos elementos de responsabilização acima descritos, atualizada monetariamente a partir da respectiva data até o efetivo recolhimento, abatendo-se na oportunidade a quantia eventualmente ressarcida, na forma da legislação em vigor;
	Valor original (R$) 
	Data da ocorrência

	330.000,00
	29/8/2014

Valor atualizado até 25/4/2019: R$ 431.607,00
	27.3 realizar a audiência do responsável abaixo qualificado, com fundamento nos arts. 10, § 1º, e 12, incisos I e III, da Lei 8.443/1992 c/c o art. 202, incisos I e III, do RI/TCU, para que, no prazo de quinze dias, apresente razões de justificativa quanto à irregularidade a seguir detalhada:
Irregularidade 3: não cumprimento do prazo originalmente estipulado para prestação de contas das 3ª e 4ª parcelas repassadas por força do Termo de Compromisso TC/PAC 940/2007.
Dispositivos violados: art. 70, parágrafo único, da Constituição Federal; art. 93 do Decreto-Lei 200/67; art. 28 da Instrução Normativa STN 1/1997, art. 6º, § 1º, da Lei 11.578/2007, e item 3 do Termo de Compromisso TC/PAC 940/2007.
Qualificação do responsável:
Nome/CPF/função/gestão: Sr. Pedro Gomes Pereira, XXX.740.174-XX, Prefeito do Município de Cruz do Espírito Santo/PB, 2013-2016.
Conduta: descumprir o prazo originalmente estipulado para prestação de contas dos recursos recebidos referentes à 3ª e 4ª parcelas do Termo de Compromisso TC/PAC 940/2007, cuja expiração da obrigação se deu em 14/11/2014;
Nexo de Causalidade: o ato omissivo do responsável impediu a comprovação parcial do liame entre os recursos recebidos pelo município de Cruz do Espírito Santo/PB e a destinação da 3ª e 4ª parcelas para a execução das melhorias sanitárias individualizadas com a construção de cisternas de placas da obra e, dessa forma, impossibilitou a aferição da boa e regular gestão da totalidade dos valores repassados do referido instrumento repasse; e
Culpabilidade: não há excludentes de ilicitude, de culpabilidade e de punibilidade; é razoável supor que a responsável tinha consciência da ilicitude de sua conduta; era exigível conduta diversa da praticada, qual seja, desincumbir-se do seu dever por meio da apresentação da prestação de contas referente à 3ª e 4ª parcelas no prazo e forma devidos.
Em cumprimento ao pronunciamento da unidade (peça 14) , foram expedidas as citações e audiência dos responsáveis por meio dos Ofícios 2279/2019 (peça 17) e 2659/2021 (peça 45) , sendo este último enviado ao cônjuge supérstite de Rafael Fernandes de Carvalho Junior, falecido em 1/11/2015, conforme atestado de óbito (peça 36, p. 2) .
Vieram aos autos as respostas de Pedro Gomes Pereira (peça 22) e do espólio de Rafael Fernandes de Carvalho Junior (peças 47-73) , representado por sua inventariante Sra. Maria do Socorro Frade Vieira Fernandes (peça 49) , que ora passamos a analisar.
EXAME TÉCNICO
Antes de examinar o mérito das alegações de defesa e razões de justificativa, informa-se que foram expedidas diligências ao Tribunal de Justiça do Estado da Paraíba - TJPB (peças 28 e 32) e ao Cartório de Registro Civil do 11º Ofício de João Pessoa (peça 29 e 33) , objetivando colher informações sobre a existência de inventário e obter a certidão de óbito de Rafael Fernandes de Carvalho Junior.
Em resposta, o referido cartório encaminhou a certidão de óbito (peça 36) , também presente na defesa do espólio (peça 50) . A despeito da ausência de informações por parte do TJPB, anexou-se aos autos cópia de ofício constante do TC Processo 031.326/2015-3 (peça 38) , informando a inexistência de inventário, e efetuaram-se buscas a respeito da existência de inventário (peças 39 e 40) , restando infrutíferas tais buscas.
Todavia, em consulta realizada nesta data no site do TJPB, encontramos o processo 0000035-10.2016.8.15.0291, que trata do inventário do espólio de Rafael Fernandes de Carvalho Junior, em tramitação na 3ª Vara Mista de Santa Rita/PB (peça 75) e ainda sem sentença adjudicatória dos bens, conforme histórico de sua tramitação.
Alegações de defesa do espólio de Rafael Fernandes de Carvalho Junior (peças 47-73) 
Argumentos: após tecer considerações sobre os fatos apurados nesta TCE, relembrou o responsável que a prestação de contas parcial da 1ª parcela (40%) foi aprovada pela Funasa, restando sob sua responsabilidade a irregularidade relativa à omissão da prestação de contas relacionada à 2ª parcela, no valor de R$ 330.000,00.
Ressalta que não restam dúvidas que recebeu 70% dos recursos e executou 70,2% das obras, materializada pela construção de 264 cisternas, cuja regularidade de sua execução física entende ser cristalina, já que a Funasa liberou a 3ª e última parcela do convênio, pressupondo-se a plena execução da 2ª parcela, conforme previsto no Termo de Compromisso.
Informa que a execução dos recursos da 2ª parcela sofreu atrasos em razão de chuvas (peça 57) , sendo boa parcela aplicada entre setembro e dezembro/2012, último mês de seu mandato. Assim, alega não ter havido tempo hábil para preparar e encaminhar à Funasa a competente prestação de contas, que teria ficado a cargo de seu sucessor, Sr. Pedro Gomes Pereira. 
Destaca mais uma vez que a Funasa atestou a execução física de 70,2% das obras, conforme constou do Parecer Financeiro 73/2015.
Esclarece que tendo seu mandato terminado em 31/12/2012 e tendo a vigência do Termo de Compromisso se estendido até 15/9/2014, caberia a seu sucessor a providência de prestar contas dos recursos das 2ª e 3ª parcelas.
Ressalta a existência de dois Relatórios de Visita Técnica emitidos pela Funasa, cujo último percentual apontado foi de 63,83%. Entende mais apropriado considerar o primeiro, com percentual de 70,2%, por acreditar que o último estaria comprometido por constatações provenientes de mal uso e falta de manutenção das cisternas, sob responsabilidade dos respectivos beneficiários.
Apresenta um quadro contendo as notas de empenho relativas aos recursos da 2ª parcela e as respectivas notas fiscais emitidas que somam R$ 346.892,20, cujas cópias foram juntadas à defesa (peças 69-73) e previamente encaminhadas à Funasa por meio do Ofício 152/2019 (peça 66) .
Juntou registro fotográfico das 264 cisternas construídas com os recursos das 1ª e 2ª parcelas dos recursos, todas identificadas com o nome de seus beneficiários e com a localização georreferenciada (peças 61-65) .
Mencionou a existência de Ação Civil de Improbidade Administrativa (Processo 0813410-90.2019.4.05.8200) , onde figura como réu, juntamente com Pedro Gomes Pereira, na qual o MPF deixou assente que não houve pagamentos indevidos à empresa contratada para a execução das cisternas durante sua gestão (peça 51, p. 4) 
Ao fim, requer o reconhecimento da regularidade da aplicação da 2ª parcela dos recursos do Termo de Compromisso e a exclusão de sua responsabilidade.
Análise: as informações constantes dos autos não deixam dúvidas quanto à execução física das obras em 70,2%, percentual esse que corresponde aos exatos valores recebidos através das duas primeiras parcelas do ajuste, que somaram R$ 770.000,00.
Além da evidência documental relativa ao Relatório de Visita Técnica (peça 1, p. 107-109) , o registro fotográfico apresentado pela defesa, contendo claramente os nomes de seus beneficiários e a localização georreferenciada (peças 61-65) não deixa margem a dúvidas quanto à regularidade de sua execução, conforme sustenta o responsável.
Com relação à prestação de contas, reconhece o responsável que esta não foi apresentada tempestivamente, em razão de as obras com os recursos da 2ª parcelas terem se estendido até data próxima ao fim de seu mandato. Não obstante, esclarece que caberia ao sucessor tal providência.
Por se tratar de prestação de contas parcial, não há normatização específica que determine um prazo para sua apresentação. De toda forma, considerando que o prazo normal de prestação de contas de convênios varia entre 30 e 60 dias após o término de sua vigência, seria razoável supor que o responsável deveria prestar contas parcial dos recursos dos convênios em 30 dias da data do último pagamento realizado com recursos da referida parcela. Assim, nesse caso concreto, considerando que o último pagamento ocorreu em 14/12/2012 (peça 73, p. 6) , é razoável supor que essa obrigação deveria ser satisfeita até 14/1/2013, portanto já na gestão subsequente a do responsável. Nesse sentido, assiste razão ao responsável em considerar que essa providência estaria a cargo de seu sucessor.
Não obstante, trouxe o responsável aos autos as cópias das notas de empenho, das notas fiscais, dos boletins de medição e dos cheques emitidos, correspondentes aos pagamentos com os recursos da 2ª parcela (peças 69-73) , que evidenciam claramente o seguinte:
a) as notas de empenho tiveram como credor a Construtora Linear Ltda., contratada para a execução das obras e fazem referência às obras objeto do Termo de Compromisso e aos cheques emitidos;
b) os boletins de medição fazem referência às obras objeto do Termo de Compromisso, estão assinados por engenheiro civil e correspondem aos valores empenhados e constantes das notas fiscais;
c) as notas fiscais fazem referência ao Termo de Compromisso (indica o número do TC/PAC ou faz referência ao convênio celebrado com a Funasa) , descrevem os serviços relacionados à construção das cisternas e seus valores correspondem aos serviços medidos; 
d) as cópias dos cheques evidenciam os valores das medições/notas fiscais/notas de empenho e são nominativos à Construtora Linear Ltda. ou ao município (recolhimento de tributos) ; e
e) os pagamentos com a Construtora Linear Ltda., somados aos recolhimentos de ISS e INSS, somaram R$ 368.188,20.
De posse das informações financeiras trazidas aos autos, realizamos o confronto com as informações constantes do extrato bancário da conta específica do convênio, obtido no sistema DGI/RPG - Extrato bancário de Contas Públicas, custodiado pelo Tribunal (peça 76) , e verificamos que os pagamentos à empresa Construtora Linear Ltda. ocorreram nas datas e valores informados na peça de defesa.
Dessa forma, os documentos de despesas e o registro fotográfico apresentados, bem como o extrato bancário obtido, apesar de não comporem a totalidade dos documentos exigidos para a correta prestação de contas financeira, são suficientes para estabelecer a segura correlação entre eles e para comprovar o nexo de causalidade entre as despesas realizadas e o objeto do Termo de Compromisso. Nesse sentido são os enunciados a seguir transcritos:
Acórdão 6582/2010-TCU-Primeira Câmara e 8800/2016 - 2ª Câmara, ambos da relatoria do Min. Marcos Bemquer
A congruência entre a movimentação bancária e os comprovantes de despesas é elemento crucial para o estabelecimento do nexo de causalidade entre as despesas realizadas e os recursos transferidos, indispensável para a aprovação das contas. 
Acórdão 978/2008-TCU-Segunda Câmara, rel. Min. Aroldo Cedraz
A comprovação da aplicação dos recursos deve estar acompanhada de todos os elementos que motivaram os pagamentos, como notas fiscais, recibos, procedimentos licitatórios, contratos, extratos bancários, cópias de cheques e/ou ordens de pagamento, necessários e suficientes que levem à confirmação de que houve nexo de causalidade entre as despesas realizadas e os recursos federais recebidos.
Conclusão: em face da análise realizada, resta evidente que o responsável trouxe em sua defesa os elementos necessários para elidir a irregularidade da omissão da prestação de contas da 2ª parcela dos recursos recebidos, no valor de R$ 330.000,00, na medida em que, conjuntamente com o extrato obtido no DGI/RPG, demonstram que os recursos foram regularmente aplicados no objeto da avença, sendo suficientes para o estabelecimento do necessário nexo de causalidade entre as despesas realizadas e o objeto do Termo de Compromisso 940/2007. Nesse sentido, suas alegações de defesa devem ser acatadas.
Alegações de defesa e razões de justificativa de Pedro Gomes Pereira (peça 22) 
Argumentos: o responsável informa que a prestação de contas relativa à 1ª parcela do convênio, no valor de R$ 440.000,00 havia sido aprovada pela Funasa, dando ensejo à liberação da 2ª parcela, no valor de R$ 330.000,00, conforme previsto no instrumento do ajuste e na Portaria Funasa 623/2010, que regulamenta os critérios para liberação das parcelas nos convênios por ela celebrados.
Entende que a Funasa, ao autorizar a liberação da 3ª e última parcela, também no valor de R$ 330.000,00 teria aprovado a aplicação dos recursos da 2ª parcela, pois essa era a condição sine qua non para tanto. A respeito da prestação de contas da 2ª parcela, fez juntar cópia dos elementos documentais que instruíram a prestação de contas enviada à Funasa (peça 22, p. 7-24) .
Assim, entende que as duas primeiras parcelas, que totalizam 70% dos recursos federais do convênio teriam recebido aprovação da Funasa, que havia inclusive atestado a execução de 70,2% das obras previstas.
Quanto à prestação de contas da 3ª parcela e o não cumprimento do prazo estipulado para prestar contas nada argumentou o responsável a respeito.
Juntou ainda à defesa, cópia do Ofício 152/2019, de 12/3/2019 (peça 22, p. 25-27) , por meio do qual solicitou à Funasa a realização de nova visita técnica às obras.
Ao fim, requer a exclusão do débito que responde solidariamente com o espólio de Rafael Fernandes de Carvalho Junior, relativo à 2ª parcela do convênio.
Análise: cumpre esclarecer, de plano, que os documentos apresentados pelo responsável relacionados à prestação de contas parcial da 1ª parcela dos recursos (peça 22, p. 7-24) já estão presentes nos autos.
O responsável faz confusão acerca dos requisitos normativos para a liberação de parcelas do convênio, acreditando que a liberação de uma parcela declara automaticamente a regularidade da aplicação da parcela anterior.
Isso não é verdade, na medida que as parcelas subsequentes são liberadas somente quando verificada a regularidade da execução física da parcela anterior, sem que seja examinada a regularidade de sua execução financeira, que ocorre somente quando da apresentação das prestações de contas parciais e final. Dessa forma, no caso concreto, ao liberar a 3ª e última parcela, a Funasa estaria considerando que a execução física até aquele momento seria correspondente financeiramente às parcelas já liberadas, sem, no entanto, apreciar o mérito de sua regularidade financeira.
Com relação à omissão da prestação de contas parcial da 2ª parcela, sobre a qual responde em solidariedade com o espólio de Rafael Fernandes de Carvalho Junior, o responsável não apresentou nenhum documento capaz de elidir a irregularidade. De igual forma, sobre a omissão da prestação de contas da 3ª parcela e final do Termo de Compromisso, bem como sobre os motivos pelos quais não cumpriu o prazo estipulado para sua apresentação, o responsável manteve-se silente e não acostou à defesa nenhum documento a respeito.
Com relação à omissão da prestação de contas da 3ª parcela,  a que responde individualmente, vale ressaltar, conforme consta da decisão objeto da Ação Civil de Improbidade Administrativa (Processo 0813410-90.2019.4.05.8200) , que o responsável assumiu ter utilizado recursos do convênio para arcar com despesas outras do município, em razão de crise financeira experimentada pelo ente (peça 51, p. 3) .
Conclusão: o responsável não trouxe em sua defesa quaisquer argumentos ou elementos probatórios capazes de elidir as irregularidades sob sua responsabilidade. Não obstante, a análise realizada nos argumentos de defesa do espólio de Rafael Fernandes de Carvalho Junior foram suficientes para afastar a irregularidade referente à omissão da prestação de contas da 2ª parcela dos recursos do Termo de Compromisso. Nesse sentido, considerando que o defendente foi responsabilizado em solidariedade com o espólio por essa irregularidade, e ante o que dispõe o art. 161, do Regimento Interno, o acatamento das alegações de defesa do espólio deve beneficiar o Sr. Pedro Gomes Pereira, afastando-se igualmente a referida irregularidade.
Com relação à omissão da prestação de contas da 3ª parcela e ao não cumprimento do prazo estipulado para apresentar a prestação de contas parcial e final, suas alegações de defesa e razões de justificativas devem ser rejeitadas.
Prescrição da Pretensão Punitiva
	Vale ressaltar que a pretensão punitiva do TCU, conforme Acórdão 1441/2016-TCU-Plenário, Relator Min. Benjamin Zymler, que uniformizou a jurisprudência acerca dessa questão, subordina-se ao prazo geral de prescrição indicado no art. 205 do Código Civil, que é de dez anos, contado da data de ocorrência da irregularidade sancionada, nos termos do art. 189 do Código Civil, sendo este prazo interrompido pelo ato que ordenar a citação, a audiência ou a oitiva dos responsáveis.
No caso em exame, não ocorreu a prescrição, uma vez que a irregularidade sancionada, materializada pela omissão da prestação de contas, ocorreu em 14/11/2014 (item 2) , e o ato de ordenação da citação ocorreu em 15/3/2019 (peça 11) .
Cumulatividade de multas 
Quanto à possibilidade de aplicação cumulativa das multas dos arts. 57 e 58, inciso I, da Lei 8.443/1992, ainda que seja adequada a realização de citação e audiência do responsável, por força do disposto no art. 209, §4º, do Regimento Interno do TCU, o Tribunal reconhece que existe relação de subordinação entre as condutas de "não comprovação da aplicação dos recursos" e de "omissão na prestação de contas", sendo a primeira consequência da segunda, o que enseja, na verificação das duas irregularidades, a aplicação da multa do art. 57, com o afastamento da multa do art. 58, inciso I, em atenção ao princípio da absorção (Acórdão 9579/2015-TCU-Segunda Câmara, Relator Ministro Vital do Rêgo; Acórdão 2469/2019-TCU-Primeira Câmara, Relator Ministro Augusto Sherman) .
Conforme leciona Cezar Bitencourt (Tratado de Direito Penal: parte geral - 8ª Edição - São Paulo: Saraiva, 2003. Pg. 565) , na absorção, " (...) a pena do delito mais grave absorve a pena do delito menos grave, que deve ser desprezada". No caso concreto, a "omissão no dever de prestar contas", embora seja uma irregularidade autônoma, funciona como fase ou meio para a consecução da "não comprovação da aplicação dos recursos", havendo clara relação de interdependência entre essas condutas. Dessa forma, recaindo as duas ocorrências num mesmo gestor, deve prevalecer a pena do delito mais grave, qual seja, a multa do art. 57, da Lei 8.443/1992.
Cumpre observar, ainda, que a conduta dos responsáveis, consistente nas irregularidades "não comprovação da boa e regular aplicação dos recursos federais repassados em face da omissão no dever de prestar contas" e "não cumprimento do prazo para apresentação de prestação de contas pelo gestor dos recursos", configura violação não só às regras legais, mas também aos princípios basilares da administração pública, eis que, em última análise, ocorre o comprometimento da necessária satisfação à sociedade sobre o efetivo emprego dos recursos públicos postos à disposição da municipalidade, por força do instrumento de repasse em questão. Nesses casos, em que fica evidente a falta de transparência e lisura, não há como afastar as suspeitas sempre presentes de que a totalidade dos recursos públicos federais, transferida ao município, tenha sido integralmente desviada, em prol de gestor ímprobo, ou de pessoas por ele determinadas, a revelar grave inobservância de dever de cuidado no trato com a coisa pública, isto é, ato praticado com culpa grave, pois, na espécie, a conduta do responsável se distancia daquela que seria esperada de um administrador público minimante diligente, num claro exemplo de erro grosseiro a que alude o art. 28 do Decreto-lei 4.657/1942 (Lei de Introdução às Normas do Direito Brasileiro) , incluído pela Lei 13.655/2018 (Acórdão 1689/2019-TCU-Plenário, Relator: Ministro Augusto Nardes; Acórdão 2924/2018-TCU-Plenário, Relator: Ministro José Mucio Monteiro; Acórdão 2391/2018-TCU-Plenário, Relator: Ministro Benjamin Zymler) .
CONCLUSÃO
Procedido o exame técnico, constatou-se que as alegações de defesa apresentadas pelo espólio de Rafael Fernandes de Carvalho Junior foram suficientes para elidir a irregularidade, devendo ser acatadas e suas contas julgadas regulares, com plena quitação. Deve-se, ainda, estender tais conclusões em benefício do Sr. Pedro Gomes Pereira, que responde solidariamente com o espólio, conforme dispõe o art. 161, do Regimento Interno, acatando-se suas alegações de defesa nesse ponto.
Quanto às alegações de defesa e razões de justificativa apresentadas pelo Sr. Pedro Gomes Pereira, relativamente à omissão da prestação de contas da 3ª parcela e ao não cumprimento do prazo para apresentação da prestação de contas, nada alegou a respeito, devendo-se rejeitá-las.
 Vale ressaltar que não ocorreu a prescrição da pretensão punitiva, conforme análise realizada no item 53.  
Registre-se que inexistem nos autos elementos que demonstrem a boa-fé do Sr. Pedro Gomes Pereira ou a ocorrência de outros excludentes de ilicitude, punibilidade ou culpabilidade. Desse modo, suas contas devem, desde logo, ser julgadas irregulares, nos termos do art. 202, § 6º, do Regimento Interno do TCU, condenando-o ao débito, aplicando-lhe ainda a multa prevista no art. 57, da Lei 8.443/1992.
PROPOSTA DE ENCAMINHAMENTO
Diante do exposto, submetem-se os autos à consideração superior, propondo-se a adoção das seguintes medidas:
a)	acatar integralmente as alegações de defesa do espólio de Rafael Fernandes de Carvalho Junior, estendendo-se seus benefícios ao responsável Pedro Gomes Pereira (CPF: XXX.740.174-XX) , nos termos do art. 161, do Regimento Interno;
b)	acatar parcialmente as alegações de defesa e rejeitar as razões de justificativa de Pedro Gomes Pereira (CPF: XXX.740.174-XX) ; 
c)	com fundamento nos arts. 1º, inciso I, 16, inciso I, da Lei 8.443/1992 c/c os arts. 17 e 23, inciso I, da mesma Lei, e com arts. 1º, inciso I; 207 e 214, inciso I, do Regimento Interno, julgar regulares as contas de Rafael Fernandes de Carvalho Junior, dando-lhe quitação plena;
d)	com fundamento nos arts. 1º, inciso I, 16, inciso III, alíneas "a" e "c", da Lei 8.443/1992 c/c os arts. 19 e 23, inciso III, da mesma Lei, e com arts. 1º, inciso I; 209, incisos I e III; 210 e 214, inciso III, do Regimento Interno, julgar irregulares as contas de Pedro Gomes Pereira (CPF: XXX.740.174-XX) , e condená-lo ao pagamento da quantia a seguir especificada, com a fixação do prazo de quinze dias, a contar da notificação, para comprovar, perante o Tribunal (art. 214, inciso III, alínea "a", do Regimento Interno) , o recolhimento da dívida aos cofres do Tesouro Nacional, atualizada monetariamente e acrescida dos juros de mora, calculados a partir das datas discriminadas, até a data do recolhimento, na forma prevista na legislação em vigor.
	VALOR ORIGINAL (R$) 
	DATA DA OCORRÊNCIA

	330.000,00	
	29/8/2014

e)	aplicar ao responsável Pedro Gomes Pereira (CPF: XXX.740.174-XX) , a multa prevista no art. 57, da Lei 8.443/1992, c/c o art. 267, do Regimento Interno do TCU, fixando-lhe o prazo de 15 (quinze) dias, a contar da notificação, para que comprove, perante o Tribunal (art. 214, III, alínea "a", do Regimento Interno do TCU) , o recolhimento da dívida aos cofres do Tesouro Nacional, atualizada monetariamente desde a data do acórdão que vier a ser proferido por este Tribunal até a do efetivo recolhimento, se pagas após o vencimento, na forma da legislação em vigor;
f) 	autorizar, desde logo, nos termos do art. 28, inciso II, da Lei 8.443/1992, a cobrança judicial da dívida caso não atendida a notificação;
g)	autorizar também, desde logo, se requerido, com fundamento no art. 26 da Lei 8.443, de 1992 c/c o art. 217, §§ 1º e 2º do Regimento Interno do TCU, o parcelamento da dívida em até 36 parcelas, incidindo, sobre cada parcela, corrigida monetariamente, os correspondentes acréscimos legais fixando-lhes o prazo de quinze dias, a contar do recebimento da notificação, para comprovarem perante o Tribunal o recolhimento da primeira parcela, e de trinta dias, a contar da parcela anterior, para comprovarem os recolhimentos das demais parcelas, devendo incidir sobre cada valor mensal, atualizado monetariamente, os juros de mora devidos, no caso do débito, na forma prevista na legislação em vigor, alertando os responsáveis que a falta de comprovação do recolhimento de qualquer parcela importará no vencimento antecipado do saldo devedor, nos termos do art. 217 do Regimento Interno deste Tribunal;
h)	esclarecer ao Sr. Pedro Gomes Pereira (CPF: XXX.740.174-XX) que, caso se demonstre, por via recursal, a correta aplicação dos recursos, mas não se justifique a omissão da prestação de contas, o débito poderá ser afastado, mas permanecerá a irregularidade das contas, dando-se ensejo à aplicação da multa prevista no art. 58, inciso I, da Lei 8.443/1992;
i)		enviar cópia do Acórdão que vier a ser proferido à Fundação Nacional de Saúde, ao Município de Cruz do Espírito Santo/PB e aos responsáveis, para ciência, bem como à Procuradoria da República no Estado da Paraíba, nos termos do § 3º do art. 16 da Lei 8.443/1992, c/c o § 7º do art. 209 do Regimento Interno do TCU, para adoção das medidas cabíveis;
j)	informar à Procuradoria da República no Estado da Paraíba, à Fundação Nacional de Saúde, ao Município de Cruz do Espírito Santo/PB e aos responsáveis, que a presente deliberação, acompanhada do Relatório e do Voto que a fundamenta, está disponível para a consulta no endereço www.tcu.gov.br/acordaos, além de esclarecer que, caso requerido, o TCU poderá fornecer sem custos as correspondentes cópias, de forma impressa; e
l)	informar à Procuradoria da República no Estado da Paraíba que, nos termos do parágrafo único do art. 62 da Resolução TCU 259/2014, os procuradores e membros do Ministério Público credenciados nesta Corte podem acessar os presentes autos de forma eletrônica e automática, ressalvados apenas os casos de eventuais peças classificadas como sigilosas, as quais requerem solicitação formal."
É o relatório.

Paulo Ítalo de Oliveira Vilar (14.233/OAB-PB), representando Pedro Gomes Pereira; Sandro Marcio Barbalho de Farias (12.953/OAB-PB) e Maria do Socorro Frade Vieira Fernandes, representando Rafael Fernandes de Carvalho Junior.

Procurador Rodrigo Medeiros de Lima.

TOMADA DE CONTAS ESPECIAL. TERMO DE COMPROMISSO. NÃO APROVAÇÃO PARCIAL DA PRESTAÇÃO DE CONTAS. INEXECUÇÃO PARCIAL. OMISSÃO NA PRESTAÇÃO DE CONTAS. CITAÇÃO. AUDIÊNCIA. DEMONSTRAÇÃO DA CORRETA APLICAÇÃO DE PARTE DOS RECURSOS TRANSFERIDOS. CONTAS REGULARES DE UM DOS RESPONSÁVEIS. NÃO COMPROVAÇÃO DA BOA E REGULAR APLICAÇÃO DE PARTE DOS RECURSOS. NÃO APRESENTAÇÃO DA PRESTAÇÃO DE CONTAS. CONTAS IRREGULARES DO OUTRO RESPONSÁVEL. DÉBITO. MULTA. CIÊNCIA.

TOMADA DE CONTAS ESPECIAL (TCE)

Secretaria de Controle Externo de Tomada de Contas Especial (SecexTCE).

Trata-se de tomada de contas especial instaurada pela Superintendência Estadual da Fundação Nacional de Saúde na Paraíba, em razão da não aprovação parcial da prestação de contas dos recursos repassados por força do Termo de Compromisso TC/PAC 940/2007, firmado entre o município de Cruz do Espírito Santo/PB e a referida fundação, para a execução de melhorias sanitárias individualizadas com a construção de cisternas de placas.
2.	O ajuste previa inicialmente um prazo de vigência de doze meses, iniciados a partir de 31/12/2007, contudo, após sucessivas prorrogações, vigeu até 15/9/2014, com prazo final para prestação de contas de sessenta dias (14/11/2014) .
3.	Para consecução do objeto do termo de compromisso, foi previsto o montante de R$ 1.136.800,00, sendo R$ 1.100.000,00 a cargo da União e R$ 36.800,00 a título de contrapartida municipal. Os recursos federais foram liberados em quatro parcelas de R$ 220.000,00, R$ 220.000,00, R$ 330.000,00 e R$ 330.000,00, respectivamente, em 24/7/2009, 3/9/2010, 27/2/2012 e 29/8/2014.
4.	O tomador de contas apontou a inexecução parcial do objeto (61,74% do previsto) , a não apresentação da prestação de contas final, a não comprovação da contrapartida proporcional ao atingimento do objeto, a movimentação irregular dos recursos públicos, a não aplicação no mercado financeiro e o pagamento indevido de taxas bancárias. Em razão dessas irregularidades, pugnou pela imputação de débito, no montante original de R$ 679.179,73, ao Sr. Pedro Gomes Pereira, então prefeito municipal de 2013 a 2016.
II
5.	No âmbito desta Corte de Contas, após as medidas de apuração dos fatos, identificação dos responsáveis e quantificação do dano para fins de ressarcimento, foram adotadas as seguintes medidas:
a) citação do Sr. Rafael Fernandes de Carvalho, prefeito municipal de Cruz do Espírito Santo/PB, de 2009 a 2012, solidariamente com o Sr. Pedro Gomes Pereira, prefeito municipal de Cruz do Espírito Santo/PB, entre 2013 e 2016, em razão da não comprovação da boa e regular aplicação dos recursos recebidos por força do TC/PAC 940/2007 (Siafi 632907) , referentes à 3ª parcela (R$ 330.000,00) , em razão da omissão no dever de prestar contas dos referidos recursos;
b) citação do Sr. Pedro Gomes Pereira, prefeito municipal de Cruz do Espírito Santo/PB, de 2013 a 2016, em razão da não comprovação da boa e regular aplicação dos recursos recebidos por força do TC/PAC 940/2007 (Siafi 632907) , referentes à 4ª parcela (R$ 330.000,00) , em razão da omissão no dever de prestar contas dos referidos recursos; e
c) audiência do Sr. Pedro Gomes Pereira pelo não cumprimento do prazo originalmente estipulado para prestação de contas das 3ª e 4ª parcelas repassadas por força do mencionado ajuste.
III
6.	Regularmente notificados, o Sr. Pedro Gomes Pereira e o espólio do Sr. Rafael Fernandes de Carvalho Junior, representado por sua inventariante, a Sra. Maria do Socorro Frade Vieira Fernandes, juntaram suas manifestações aos autos.
7.	O espólio do Sr. Rafael Fernandes de Carvalho Junior alega, em síntese, que recebeu 70% dos recursos previstos no ajuste e que executou 70,2% do objeto, conforme aponta o Parecer Financeiro 73/2015.
8.	Apresenta quadro com as notas de empenho relativas aos recursos da 3ª parcela e as respectivas notas fiscais emitidas que somam R$ 346.892,20 (peça 47, p. 6) , cujas cópias foram juntadas à defesa (peças 69-73) e previamente encaminhadas à Funasa, por meio do Ofício 152/2019 (peça 66) . Ademais, juntou registro fotográfico das 264 cisternas construídas, identificadas com o nome de seus beneficiários e com a localização georreferenciada (peças 61-65) .
9.	Por sua vez, o Sr. Pedro Gomes Pereira alega que a Funasa, ao autorizar a liberação da última parcela, no valor de R$ 330.000,00, teria aprovado a aplicação dos recursos das parcelas anteriores, pois essa seria a condição sine qua non para tanto.
10.	Dessa forma, entende que as parcelas que totalizam 70% dos recursos recebidos teriam sido aprovadas pela Funasa, que, inclusive, havia atestado a execução de 70,2% das obras previstas.
11.	Juntou o Ofício 152/2019, de 12/3/2019 (peça 22, p. 25-27) , por meio do qual solicitou à Funasa a realização de nova visita técnica às obras.
12.	No que diz respeito à prestação de contas da última parcela e ao não cumprimento do prazo para prestação de contas, o responsável não se manifestou.
IV
13.	Após o exame das alegações de defesa e razões de justificativa apresentadas, a Secretaria de Controle Externo de Tomada de Contas Especial propõe:
a) acolher as alegações de defesa apresentadas pelo espólio do Sr. Rafael Fernandes de Carvalho Junior, estendendo seus benefícios ao Sr. Pedro Gomes Pereira, nos termos do art. 161, do Regimento Interno; e
b) acolher, parcialmente, as alegações de defesa e rejeitar as razões de justificativa apresentadas pelo Sr. Pedro Gomes Pereira, bem como julgar irregulares suas contas, condenando-o ao pagamento do débito referente à última parcela dos recursos transferidos e aplicar-lhe a multa prevista no art. 57 da Lei 8.443/1992.
14.	A proposta da unidade técnica contou com a anuência do representante do Ministério Público junto ao TCU (peça 81) .
V
15.	Acolho os pareceres precedentes e adoto seus fundamentos como razões de decidir, sem prejuízo das considerações que faço a seguir.
16.	Conforme concluiu a unidade técnica, a defesa do Sr. Rafael Fernandes de Carvalho Junior trouxe elementos para elidir a irregularidade referente à parcela de R$ 330.000,00 dos recursos recebidos. De fato, foram trazidas aos autos cópias das notas de empenho, das notas fiscais, dos boletins de medição e dos cheques emitidos, correspondentes aos pagamentos com os recursos da referida parcela (peças 69-73) . Tais documentos, confrontados com as informações constantes do extrato bancário da conta específica do convênio, obtido no sistema DGI/RPG - Extrato bancário de Contas Públicas, custodiado pelo Tribunal (peça 76) , conforme a análise realizada pela Secex-TCE, "demonstram que os recursos foram regularmente aplicados no objeto da avença, sendo suficientes para o estabelecimento do necessário nexo de causalidade entre as despesas realizadas e o objeto do Termo de Compromisso 940/2007".
17.	Assim, cabe acolher as alegações de defesa apresentadas pelo espólio do Sr. Rafael Fernandes de Carvalho Junior e julgar regulares suas contas, da forma proposta nos pareceres precedentes.
18.	No que diz respeito ao Sr. Pedro Gomes Pereira, cabe acolher sua defesa relativa a essa parcela do débito pelo qual foi citado solidariamente com o Sr. Rafael Fernandes de Carvalho Junior, por apresentar as mesmas alegações que esse outro responsável e por força do disposto no art. 161 do Regimento Interno, que prevê o aproveitamento a todos os responsáveis das questões concernentes às circunstâncias objetivas.
19.	Contudo, o Sr. Pedro Gomes Pereira não se manifestou sobre a prestação de contas da última parcela de R$ 330.000,00, recebida durante seu mandato, nem tampouco sobre o não cumprimento do prazo estipulado para prestar contas do ajuste.
20.	Em que pese a ausência de informações sobre a destinação desses recursos, a unidade técnica verificou que, conforme consta da decisão objeto da Ação Civil de Improbidade Administrativa (Processo 0813410-90.2019.4.05.8200) , o responsável assumiu ter utilizado os recursos para arcar com despesas outras do município, em razão de crise financeira experimentada pelo ente (peça 51, p. 3) .
21.	Considerando que não há elementos que possam comprovar a correta utilização dos recursos referentes à última parcela transferida ao ente municipal, as alegações de defesa e razões de justificativa do responsável devem ser rejeitadas.
22.	Sendo assim, cabe julgar irregulares as contas desse responsável, condená-lo ao pagamento do débito apurado e aplicar-lhe a multa do art. 57 da Lei 8.443/1992, uma vez que não cumpriu com o dever constitucional e legal de demonstrar o correto emprego dos valores federais, nos termos dos arts. 70, parágrafo único, e 37, caput, da Constituição de 1988 e do art. 93 do Decreto-Lei 200, de 25 de fevereiro de 1967.
	Ante o exposto, em linha com os pareceres precedentes, voto por que o Tribunal adote o acórdão que ora submeto à deliberação deste Colegiado.
TCU, Sala das Sessões, em 2 de agosto de 2022.
BENJAMIN ZYMLER 
Relator